最高法院刑事判決　　　　　　　九十四年度台上字第六六九號
　　上　訴　人　乙○○原名黃.
　　　　　　 　 丙○○
　　上 列一 人
　　選任辯護人　丁中原律師
　　　　　　　　吳富凱律師
　　上　訴　人　丁○○　男民國.
　　　　　　　　　　　　身分證.
　　　　　　　　　　　　住台灣省台北縣永和市○○路602 巷
　　　　　　　　　　　　1號1.
　　　　　　　　甲○○　女民國.
　　　　　　　　　　　　身分證.
　　　　　　　　　　　　住台灣省台北縣永和市○○路602 巷
　　　　　　　　　　　　1號1.
　　上 列二 人
　　共　　　同
　　選任辯護人　黃國堂律師
上列上訴人等因違反證券交易法案件，不服台灣高等法院中華民
國九十二年十二月二十五日第二審判決（九十二年度上重訴字第
五九號，起訴案號：台灣士林地方法院檢察署八十九年度偵字第
一七四九、二四０三、二四六七、三二三六、三二三七、三二三
八、三三九二、四一八七、四三三八、四四三四、五四九六號）
，提起上訴，本院判決如下：
    主  文
原判決撤銷，發回台灣高等法院。
    理  由
本件原判決認定(一)莊建民（經第一審法院通緝中）原係土地銀行
長安分行駐衛員警（已於民國八十九年二月八日辭職），其妻賴
麗惠（經原審通緝中）係鉅友投資股份有限公司（以下簡稱鉅友
公司）負責人，平日負責為莊建民處理買賣證券及銀行匯款等事
宜。其二人自八十七年七、八月間起，因見上市、上櫃公司發行
之海外存託憑證（ＧＤＲ）、海外可轉換公司債（ＥＣＢ）、權
利證書等衍生性金融商品或現金增資股、盈餘配償股，可藉由市
場股價之波動、股票上市價與交易價之價差，而獲取高額利潤，
即以從證券商或報紙雜誌上取得上市、上櫃公司發行之前述衍生
性金融商品、新股之報價及發行條件等資料，誆稱可自上市、上
櫃公司大股東及股務代理人等特殊管道取得該衍生性金融商品或
新股，並依該衍生性金融商品之種類、回贖或賣出時間長短及銷
售該檔股票當時之市場盤價，自行訂定以該上市、上櫃公司股票
為單位之交易價格，將各該上市、上櫃公司之公司股票（經由海
外存託憑證、海外可轉換公司債轉換而來之公司股票或公司發行
新股之公司股票）售予盤商即上訴人乙○○（原名黃登美）、丙
○○二人；再由盤商乙○○、丙○○加價分銷予其他盤商或投資
人。其交易方式為：現金增資股部分，依認購價加碼一成出售予
乙○○、丙○○等人，再由乙○○、黃韾媚加價分銷予其他盤商
或投資人；先收取承銷價與市場盤價之價差作為權利金，分別匯
入莊建民於合作金庫大同支庫0000000000000號帳
戶、第一銀行仁愛分行00000000000號帳戶、第一銀
行內湖分行00000000000號帳戶，至繳款日再繳交股
本；嗣於集中市場公告掛牌日當天作現金交割，再以當時收盤價
或交易價格計算稅後總價款，匯入乙○○、丙○○等人帳戶，再
由乙○○、丙○○轉匯入投資人帳戶。其他衍生性金融商品，則
以市值之八．五或九折與乙○○、丙○○等人交易，匯入全額股
款，約訂二個月或二個半月為到期日，交易之股票須於到期日當
天回贖或賣出並以現金結算。實則，莊建民所稱之衍生性金融商
品或新股，或與實際核准發行者不符，或於交易前並未取得股票
，或僅於交易標的股到期日前，伺機在集中市場買進一定數量之
股票，並於到期日當天開盤時賣出，以偽作交易標的股在集中市
場買賣的成交紀錄，取信投資大眾。迨至八十八年中，因股票市
場大漲，與莊建民預期結果相左，於八十九年一月二十八日為填
補旺宏電子股票致發生鉅額虧損，形成資金缺口，終造成惡性倒
帳，致八十八年十一月以後出售之致福等六十七檔公司股票無法
完成交易，積欠乙○○、丙○○等人共計新台幣（下同）二十四
億九千八百九十八萬八千四百元。(二)乙○○、丙○○係未經證券
主管機關核准經營證券業務之資深盤商，基於概括之犯意，分別
與莊建民及上訴人丁○○、甲○○二人共同基於犯意之聯絡，明
知莊建民所稱之上市、上櫃公司之前揭各類衍生性金融商品或新
股，並未經各該上市、上櫃公司發行，且各該上市、上櫃公司之
股票應於證券交易所開設之有價證券集中交易市場公開買賣，竟
向不特定之投資人稱：係自上市、上櫃公司大股東及股務代理人
等特殊管道取得該衍生性金融商品或新股，並可因此而取得各該
上市、上櫃公司之公司股票（經由海外存託憑證、海外可轉換公
司債轉換而來之公司股票或公司發行新股之公司股票），使投資
人誤以為其二人所販售者確為經由前揭衍生性金融商品所轉換之
公司股票或公司發行新股所發放之股票。乙○○、丙○○即分別
自八十七年八月、八十八年十一月起，以高於向莊建民購買之認
購價之檟格，自行或透過盤商丁○○、甲○○出賣各該上市、上
櫃公司股票予不特定之投資人，俾賺取差價（交易方式同前述莊
建民與乙○○、丙○○間之交易方式）。其二人除經由丁○○、
甲○○銷售者外，乙○○又於八十八年間銷售予曾劉秀金、賴淑
英、洪清圳、張瑞楠、林信耀、王芬芳等人；黃韾媚則另銷售予
張燕生、王芬芳等人。嗣於八十九年一月底，莊建民告知因股市
大漲造成資金缺口無力回補到期股票之股款，致乙○○積欠投資
人之金額達約十九億八百七十一萬五千五百元，黃韾媚積欠投資
人之金額約三億六千五百六十萬六千元。(三)丁○○與甲○○係夫
妻，係未經證券主管機關核准經營證券業務之資深盤商，基於概
括之犯意，並分別與乙○○、丙○○共同基於犯意之聯絡，明知
乙○○、丙○○所稱之上市、上櫃公司之前揭各類衍生性金融商
品或新股（自莊建民處取得），並未經各該上市、上櫃公司發行
，且各該上市、上櫃公司之股票應於證券交易所開設之有價證券
集中交易市場公開買賣，竟向不特定之投資人稱：係自上市、上
櫃公司大股東及股務代理人等特殊管道取得該衍生性金融商品或
新股，並可因此而取得各該上市、上櫃公司發行之公司股票（經
由海外存託憑證、海外可轉換公司債轉換而來之公司股票或公司
發行新股之公司股票），使投資人誤以為其二人所販售者確為經
由前揭衍生性金融商品所轉換之公司股票或公司發行新股所發放
之股票。丁○○、甲○○即自八十七年八月間起（八十七年八月
起向乙○○購買、自八十八年十一月中旬起另向丙○○購買）以
高於向乙○○、丙○○購買之認購價之檟格出賣各該上市、上櫃
公司股票予劉國偵、鄧富吉、李順益、吳昉城、沈清江、沈桂美
、陳水月、李文慶、吳逸仁、蘇金貞、鄭正中等人，俾賺取差價
（交易方式同前述莊建民與乙○○、丙○○間之交易方式）。嗣
於八十九年一月底，莊建民因股市大漲造成資金缺口無力回補到
期股票之股款，乙○○、丙○○無法依約取得出賣股票所得之價
金交付丁○○、甲○○，致丁○○、甲○○積欠投資人之金額達
約五億六千五百八十二萬一千元等情，因而維持第一審依想像競
合犯規定，從一重論處上訴人乙○○、丙○○、丁○○、甲○○
四人（下稱上訴人四人）共同連續違反有價證券之買賣，不得有
虛偽之行為之規定罪刑之判決，固非無見。
惟查(一)原判決理由欄第肆項既已論斷說明稱：上訴人乙○○、丙
○○二人於法院審理中供稱：伊等向同案被告莊建民承購之上市
、上櫃公司發行之海外存託憑證（ＧＤＲ）、海外可轉換公司債
（ＥＣＢ）、權利證書等衍生性金融商品或現金增資股、盈餘配
償股，係因聽信莊建民保證其取得來源正當或經伊等加以徵信，
認為來源無虞，且伊等亦自行以鉅款買進一部分等語，以及丁○
○、甲○○二人於法院審理中供稱：伊等曾與乙○○、丙○○間
，因有過上開商品之交易經驗，而認為該商品交易為真實，因而
與乙○○、丙○○為買賣交易再轉賣予其他投資人等語，核與同
案被告莊建民於偵查中供稱：因八十八年中，股票大漲與其預期
結果相左，且伊於八十九年一月為填補旺宏電子股票致發生鉅額
虧損，形成資金缺口，因而造成惡性倒債，出售之股票無法完成
交易因而積欠乙○○、丙○○等人計二十四億九千多萬元等語等
情相符，且有相關之交易明細表、存款憑證憑條、股權讓與協議
書等可資佐證，足認上訴人四人就上開商品與下手投資人為買賣
交易，嗣後無法履行債務，積欠投資人鉅額款項，實係受莊建民
惡性倒帳所致，並無詐欺情事等情（見原判決理由肆之記載），
倘原判決上開論斷之事實屬實，則上訴人四人將上開商品再轉賣
與下手之人，應無明知上開商品為虛偽不實或來源有問題而故意
為虛偽買賣之情事，詎原判決事實又認定上訴人四人明知上開商
品係未經各該上市、上櫃公司發行而故意向下手投資人矇騙，販
賣予下手投資人劉秀金、張燕生、劉國偵等人等事實，其事實認
定與上揭理由之論斷不無矛盾，即有判決理由矛盾之違誤。(二)究
竟實情如何？上訴人四人是否有故意為違反證券交易法第二十條
第一項有價證券之買賣不得有虛偽、詐欺或其他足致使人誤信之
行為，而應依行為時證券交易法第一百七十一條規定（新舊法律
比較適用）論處罪刑之事實？原審未詳查有關證據，以釐清事實
，遽行判決，自嫌速斷。又原判決認定上訴人四人出賣予下手投
資人之證券商品，其中似有屬於上市、上櫃公司發行之海外存託
憑證（ＧＤＲ）、海外可轉換公司債（ＥＣＢ）、權利證書等衍
生性金融商品而尚未轉換成股票者，此等商品是否屬於證券交易
法第一百五十條所規定應於證券交易所開設之有價證券集中市場
買賣之「上市有價證券」？亦有待進一步查明釐清。原判決未詳
予查明上揭事實疑點，並為說明，遽為判決，自有查證未盡及理
由尚欠完備之違誤。上訴人四人執以指摘原判決不當，非無理由
，應認原判決有撤銷發回更審之原因。原判決對於上訴人四人不
另為無罪諭知部分，基於審判不可分之原則，應併予發回。
據上論結，應依刑事訴訟法第三百九十七條、第四百零一條，判
決如主文。
中　　華　　民　　國　九十四　年　　二　　月　　三　　日
                      最高法院刑事第十二庭
                      　  審判長法官  陳　正　庸
                        　      法官  賴　忠　星
                          　    法官  王　居　財
                            　  法官  林　開　任
                              　法官  林　立　華
    本件正本證明與原本無異
                                　    書  記  官
中　　華　　民　　國　九十四　年　　二　　月　 十八 　日
                                                      Ｖ
